【裁判字號】    97,訴,961
【裁判日期】    980423
【裁判案由】    第三人異議之訴
【裁判全文】
臺灣臺南地方法院民事判決               97年度訴字第961號
原      告  戊○○
訴訟代理人  李孟哲律師
被      告  中華成長三資產管理股份有限公司
法定代理人  丙○○
訴訟代理人  吳宏輝律師
複代理人    劉興文律師
上列當事人間第三人異議之訴事件，本院於民國98年4月9日言詞
辯論終結，判決如下：
    主文
本院九十六年度執字第二六八九二號強制執行事件之執行程序就
坐落安南區○○段一二八三之一、一二八九之一、一二九四地號
土地上門牌號碼為臺南市○○區○○路四段七一三巷五號之未保
存登記建物所為之強制執行程序應予撤銷。
訴訟費用由被告負擔。
    事實及理由
一、本件原告起訴主張：
  (一)坐落於台南市○○區○○段1283-l、1289-1、1294地號土地
    上門牌號碼為台南市○○區○○路4段713巷5號之未保存登
    記房屋（下稱系爭建物），係原告於民國（下同）70年間，
    自行僱請乙○○興建，而原始取得該建物之所有權，惟被告
    主張其受讓台灣省合作金庫對案外人楊丁元即丁○○、楊甫
    仁之債權，嗣聲請對楊丁元、楊甫仁之財產及系爭建物為強
    制執行，而由鈞院以96年度執字第26892號受理中，目前強
    制執行程序尚未終結。而強制執行法第15條所謂就執行標的
    物有足以排除強制執行之權利者，係指對於執行標的物具有
    所有權、典權、留置權、質權存在情形之一者而言（最高法
    院44年台上字第721號判例意旨參照）。經查系爭建物既為
    原告所有，則鈞院96年度執字第26892號強制執行事件就系
    爭建物所為之強制執行程序，即非有據，原告爰依強制執行
    法第15條提起本訴。
  (二)對被告抗辯之陳述：
    1.未保存登記建物所有權人之認定應以原始起造人為其所有
      權人，系爭房屋為原告為趕著大兒子結婚，委託乙○○建
      造，係由乙○○畫圖給原告看，房子格局與規劃都是跟原
      告討論，且總價金200多萬元也都是向原告請款，由原告
      本人拿現金給他。而未保存登記建物所有權人之認定應以
      原始起造人為其所有權人，故系爭建物之納稅名義人雖83
      年11月間變更登記為其夫丁○○，但因系爭房屋係屬未辦
      保存登記之建物，故稅捐稽徵單位所為之稅務行政管理之
      記載，尚不足以據此而認定納稅義務人為系爭房屋之所有
      權人。系爭房屋乃是為了繳稅始變更為楊丁元名義，至於
      被告辯稱系爭房屋之納稅人於83年11月5日，亦因夫妻聯
      合財產制名義變而變更為債務人楊丁元名義云云，因丁○○非原始起造人，因此被告主張之理由，顯不足證明楊丁
      元即為房屋所有權人。
    2.被告辯稱原告戊○○若係實際所有權人，衡情會不知其夫
      要將上開系爭不動產已設定抵押權予銀行云云，惟查原告
      戊○○已於75年就與其夫楊丁元分居，之後楊丁元與被告
      即未有往來，與子女更是疏遠，其設定抵押權，原告並不
      知情。被告所提出之不動產調查表，係屬於單方填寫之資
      料，其上並未有原告以及楊丁元之簽名，其並無從證明該
      房屋所有權究屬何人。且證人甲○○亦證述，當初辦理抵
      押權登記時，並未請楊丁元提供房屋稅籍登記表，僅需要
      納稅義務人稅單，此亦無從證明楊丁元係系爭房屋之所有
      權人。
  (三)為此聲明：
    1.鈞院96年度執字第26892號強制執行事件，就原告所有坐
      落於台南市○○區○○段1283-1、1289-l、1294地號土地
      上門牌號碼為台南市○○區○○路4段713巷5號未保存登
      記之房屋所為之強制執行程序，應予撤銷。
    2.訴訟費用由被告負擔。
二、被告則辯以：
  (一)本件原告主張其對系爭建物有所有權，則依民事訴訟法第27
    7條，被告就該事實否認，原告自應就系爭建物係其出資興
    建之事，負舉證責任。
  (二)原告雖提出83年台南市稅捐稽徵處安南分處之函文，據以主
    張其係系爭房屋之原始納稅義務人。惟房屋納稅義務人並非
    必為房屋所有權人，繳納房屋稅之收據，亦非即為房屋所有
    權之證明 （最高法院40年度台上字第126號判例、70年度台
    上字第37的號判例參照）。且原告於83年間雖曾為台南市○○區○○路四段713巷5號建物納稅義務人，然系爭房屋之納
    稅義務人於83年11月5日，亦因夫妻聯合財產制名義而變更
    為債務人楊丁元名義，原告所稱之理由，顯不足以據此證明
    為實際出資興建上開建物之所有權人。
  (三)原告主張系爭建物係伊於70年間自行僱請乙○○興建，然當
    初原告於87年8月15日提供系爭建物向合作金庫借款辦理設
    定抵押權時，即於不動產產調查表上註記基地上有未保存登
    記建物，且納稅義務人為楊丁元，而原告戊○○若係為實際
    所有權人，衡情會不知其夫要將上開系爭不動產已設定抵押
    權予銀行，將來有被拍賣之危險，何不在當時設定抵押權時
    及時更正房屋稅籍登記，或對債權人提出異議，，以保障自
    己權益？
  (四)為此聲明：
    1.原告之訴駁回。
    2.訴訟費用由原告負擔。
三、兩造不爭執及爭執之事項：
  (一)不爭執事項：
    1.被告受讓台灣省合作金庫對案外人楊丁元即丁○○、楊甫
      仁之債權，嗣聲請對楊丁元、楊甫仁之財產及系爭建物為
      強制執行，而由本院以96年度執字第26892號受理中，目
      前強制執行程序尚未終結。
    (二)爭執事項：台南市○○區○○段1283-l、1289-1、1294地
      號土地上門牌號碼為台南市○○區○○路4段713巷5號之
      未保存登記房屋，是否為原告出資興建？
四、得心證之理由：
  (一)原告主張被告因對訴外人丁○○即楊丁元、楊甫仁等人持有
    債權及確定之執行名義，而聲請對系爭建物強制執行，由本
    院民事執行處以96年度執字第26892號強制執行事件予以執
    行中等情，業經本院依職權調閱上開強制執行事件卷宗核明
    無訛，且為被告所不爭執，堪信原告此部分之主張為真實。
  (二)經查：
    1.按因自己出資而建築之房屋，不待登記即原始取得其所有
      權，與該房屋行政上起造人名義之誰屬無關，亦與因法律
      行為而取得者，須依民法第758條規定經登記始取得其所
      有權者不同（最高法院85年度台上字第100號判決要旨參
      照）。
    2.證人乙○○到庭結證稱：門牌號碼為台南市○○區○○路
      4段713巷5號的房子是戊○○的房子，因為當時是戊○○
      叫我去蓋的... 是我自已劃建築圖給原告看，且原告趕時
      間，她大兒子趕著結婚，所以我印象比較深刻... 我當時
      請款都跟她請（指原告戊○○）... 我在系爭房屋施工的
      時候，沒有見過原告的先生... 因為系爭建物沒有申請建
      築執照，所以我也不知道土地是何人的，我當時是全包，
      總價金是200多萬，請款都是去原告家請款的，都是原告
      本人拿現金給我等語（見本院卷第69至74頁）。故系爭建
      物係原告出資興建應可認定。從而依最高法院上開判決意
      旨，原告因出資興建即原始取得系爭建物所有權。
    3.至於被告所提出之不動產調查表中固記載：「註：基地上
      有未保存登記建物，納稅義務人：楊丁元」（見本院卷第
      52 頁），僅能認為被告與訴外人丁○○即楊丁元、楊甫
      仁設定抵押權時約定系爭建物包括在抵押權之範圍，尚難
      因此認為系爭建物為訴外人丁○○即楊丁元所建造。另據
      證人甲○○到庭結證稱：本案抵押權是我處理，因為本件
      是空地，且空地上面有蓋一些未保存登記建物，我們有請
      債務人提出是何人繳稅金，原告有提出稅籍資料，是丁○○拿給我們，我們有核對納稅義務人是丁○○... 我們沒
      有查房屋稅籍登記表，就只能依債務人提出的房屋稅單來
      認定納稅義務人... 本件貸款沒有接觸到戊○○等語（見
      本院卷第92至94頁）。證人甲○○證詞僅係貸款過程之陳
      述，並無從認為系爭建物為訴外人丁○○即楊丁元所有。
      故被告所辯訴外人丁○○即楊丁元就系爭建物有所有權云
      云，不足採信。
    4.至被告辯稱：系爭建物納稅義務人為丁○○即楊丁元云云
      ，然查房屋稅捐之納稅義務人名義，僅係稅捐機關對於課
      徵稅捐之行政上措施，並非認定建物所有權人之法定依據
      ，自不能據以推斷系爭建物之所有權人即為丁○○即楊丁
      元（參照最高法院40年度台上字第126判例）。況依臺南
      市稅務局安南分局97年12月4日覆函所檢附之稅籍登記表
      ，其起課之納稅義務人係原告戊○○，並非訴外人丁○○
      即楊丁元，是被告所辯，自非可採。
  (三)綜上所述，被告前揭所辯均非足採，本院綜合審酌原告所提
    上開書面證據資料，及證人乙○○之證述內容，認原告主張
    伊係系爭建物之所有權人，應屬真實。按第三人就執行標的
    物有足以排除強制執行之權利者，得於強制執行程序終結前
    ，向執行法院對債權人提起異議之訴；強制執行法第15條前
    段定有明文；又所謂就執行標的物有足以排除強制執行之權
    利者，係指對於執行標的物有所有權、典權、留置權或質權
    存在情形之一者而言，有最高法院68年台上字第3190號判例
    意旨可資參照。系爭建物既係由原告原始出資興建之建物，
    即非屬債務人丁○○所有，被告自不得對之強制執行。從而
    原告依上揭法條之規定提起本訴，請求將本院96年度執字第
    26892號強制執行事件所為強制執行程序，予以撤銷，為有
    理由，應予准許。
五、本件事已臻明確，兩造所為之其他主張陳述並所提之證據，
    經審酌後，認均與本件之結論無礙，不再一一論述，併予敘
    明。
六、結論：本件原告之訴為有理由，依民事訴訟法第78條，判決
    如主文。
中    華    民    國    98    年    4     月    23    日
                  民事第三庭    法  官  黃莉莉
以上正本證明與原本無異。
如對本判決上訴，須於判決送達後20日內向本院提出上訴狀。
中    華    民    國    98    年    4     月    23    日
                                書記官  陳著振


司法院資訊處製作；財團法人民間司法改革基金會備份。
